臺灣高雄地方法院民事判決
110年度鳳簡字第149號
原      告  蕭宥鷳  

被      告  陳慶輝  

訴訟代理人  陳俊偉律師
上列當事人間請求履行契約事件，本院於民國111年5月26日言詞
辯論終結，判決如下：
    主      文
原告之訴駁回。
訴訟費用新臺幣壹仟元由原告負擔。
    事實及理由
一、原告主張：原告於民國109年6月2日向被告購買高雄市○○區○
    ○○段000地號土地(面積239平方公尺，下稱原245地號土地）
    ，及坐落在其上之未辦理保存登記建物、面積108平方公尺
    （下稱B廠房），約定買賣價金共新臺幣(下同)420萬元，並
    將原245地號土地移轉登記、B廠房變更稅籍予原告指定之第
    三人黃健皓（下稱原245地號土地買賣契約）。兩造會同高
    雄市大寮地政事務所人員（下稱大寮地政人員）鑑界後發現
    原告購買B廠房之部分面積36.22平方公尺坐落在同地段245-
    1地號土地(下稱245-1地號土地)，兩造為避免B廠房日後遭
    到拆屋還地之風險，被告嗣將其所有245-1地號土地分割出
    同地段245-17地號土地(面積36.22平方公尺，下稱原245-17
    地號土地），原告嗣於109年9月14日向被告購買原245-17地
    號土地(面積36.22平方公尺)，約定買賣價金219,200元，並
    由原告指定將原245-17地號土地移轉登記予黃健皓（下稱原
    245-17地號土地買賣契約），原告於109年9月21日以黃健皓
    名義將前開買賣價金匯款至被告指定之帳戶內。詎被告未經
    原告同意，逕於109年10月27日將原245-17地號土地再分割
    為245-17地號土地(面積34平方公尺)、同地段245-18地號土
    地(面積2.22平方公尺)，於109年11月12日將分割後之245-1
    7地號土地、面積34平方公尺移轉登記予黃健皓。被告拒絕
    將245-18地號土地、面積2.22平方公尺之所有權移轉登記予
    黃健皓，違反原245-17地號土地買賣契約內容等語。為此，
    爰依原245-17地號土地買賣契約第4條第1項約定提起本訴，
    並聲明：被告應將245-18地號土地(面積2.22平方公尺、權
    利範圍全部)，移轉登記予原告指定之黃健誥所有。
二、被告則以：
(一)被告為原245地號土地及坐落在其上之B廠房、245-1地號土
    地及坐落在其上之未辦理保存登記建物（下稱A廠房)之所有
    權人，兩造於109年6月2日簽署原245地號土地買賣契約後，
    因原告購買B廠房有占用245-1地號土地面積，由被告之仲介
    訴外人李玉焜以手寫方式在原245地號土地買賣契約記載：
    「本地與會結北段245-1地號地籍界線，再重劃以樑柱中心
    點，劃定後多出的面積以每坪2萬元計算，買賣雙方確認無
    誤」等語（下稱系爭附記），兩造會同大寮地政人員鑑界後
    確認原告購買B廠房之部分面積36.22平方公尺坐落245-1地
    號土地上，被告遂於109年9月9日將245-1地號土地分割出原
    245-17地號土地(面積36.22平方公尺)，為免B廠房日後遭到
    拆屋還地之風險，兩造於109年9月14日簽署原245-17地號土
    地買賣契約，約定被告將原245-17地號土地、以買賣價金21
    9,200元出賣予原告。
(二)原告嗣認為被告所有之A廠房部分面積占用其購買之原245-1
    7地號土地，兩造於109年10月19日會同大寮地政人員再次進
    行鑑界並確認A廠房占用原告購買之原245-17地號土地面積2
    .22平方公尺，故原告購買B廠房坐落在原245-17地號土地上
    之實際面積為34平方公尺，並非36.22平方公尺。原245-17
    地號土地買賣契約之所以約定被告將原245-17地號土地、面
    積36.22平方公尺出賣予原告，該面積乃係大寮地政人員第1
    次鑑界測量面積有誤所致。基於兩造簽署原245-17地號土地
    買賣契約之真意即原告係為購買B廠房坐落在原245-17地號
    土地之實際面積，及參諸系爭附記約定，被告於109年10月2
    7日將原245-17地號土地再分割為245-17地號土地（面積34
    平方公尺）、245-18地號土地（面積2.22平方公尺），於10
    9年11月12日將分割後之245-17地號土地、面積34平方公尺
    移轉登記予黃健皓，另依原245-17地號土地買賣契約第9條
    第5項約定：「土地鑑界結果若與買賣約定或權利登記內容
    不符者，雙方同意以本約總價款換算單位土地面積之單價計
    算找補，或另行協商解決」，將未依原245-17地號土地買賣
    契約移轉登記之245-18地號土地、面積2.22平方公尺之買賣
    價款13,431元提存於本院提存所，本院以110年度存字第036
    1號辦理提存。又倘依原告主張被告應將245-18地號土地、
    面積2.22平方公尺移轉登記予黃健皓，顯然不符合當事人真
    意，更徒增原告對於A廠房請求拆屋還地之風險等語置辯。
    並聲明：原告之訴駁回。
三、兩造不爭執事項：
(一)原告於109年6月2日向被告購買原245地號土地及坐落在其上
    之B廠房，約定買賣價金420萬元，由原告指定將原245地號
    土地移轉登記予黃健皓，並簽署原245地號土地買賣契約。
    被告之仲介人員李玉焜於原245地號土地買賣契約簽約後，
    兩造會同大寮地政人員鑑界後，以手寫方式在原245地號土
    地買賣契約記載系爭附記，原告亦在系爭附記後方簽名。
(二)兩造於109年9月間會同大寮地政人員進行鑑界，原245地號
    土地經測量後實際面積為239.54平方公尺，被告將原245地
    號土地分割為245地號土地（面積165.71平方公尺）、245-1
    6地號土地（面積73.83平方公尺），均於109年11月12日移
    轉登記予黃健皓。
(三)原告於109年6月2日向被告購買B廠房後，經鑑界後才發現有
    部分面積坐落原245-17地號土地，兩造為避免B廠房日後遭
    到拆屋還地之風險，原告於109年9月14日向被告購買原245-
    17地號土地(面積36.22平方公尺)，依系爭附記約定計算買
    賣價金為219,200元，由原告指定將原245-17地號土地移轉
    登記予黃健皓，並簽署原245-17地號土地買賣契約。
(四)兩造於109年10月19日就原245-17地號土地會同大寮地政人
    員進行鑑界，確認被告所有之A廠房(被告嗣將A廠房出賣予
    訴外人楊宜霖）占用原告購買之原245-17地號土地，經測量
    後占用面積為2.22平方公尺。被告遂於109年10月27日將原2
    45-17地號土地再分割為245-17地號土地（面積34平方公尺
    ）、245-18地號土地（面積2.22平方公尺）。
(五)被告未依原245-17地號土地買賣契約約定將原245-17地號土
    地之面積36.22平方公尺全數移轉登記予黃健皓，而係於109
    年11月12日將分割後之245-17地號土地(面積34平方公尺)移
    轉登記予黃健皓。
(六)被告未依原245-17地號土地買賣契約約定，將原245-17地號
    土地其中之面積2.22平方公尺移轉登記予黃健皓，則依原24
    5-17地號土地買賣契約第9條第5項約定：「土地鑑界結果若
    與買賣約定或權利登記內容不符者，雙方同意以本約總價款
    換算單位土地面積之單價計算找補，或另行協商解決」，將
    面積2.22平方公尺之買賣價款13,431元提存，本院以110年
    度存字第0361號辦理提存。    
四、本院得心證之理由：　　
(一)查兩造於109年6月2日先簽署原245地號土地買賣契約，經鑑
    界後發現原告依原245地號土地買賣契約購買之B廠房有占用
    被告所有之245-1地號土地，經大寮地政人員測量後確認B廠
    房占用面積為36.22平方公尺，被告再將245-1地號土地分割
    出原247-1地號土地(面積36.22平方公尺，換算坪數約為10.
    96坪)，並依系爭附記約定計算此部分土地之買賣價金為219
    ,200元(計算式：10.96坪×20,000元＝219,200元)，兩造為避
    免B廠房日後有遭到拆屋還地之風險，遂於109年9月14日簽
    署原245-17地號土地買賣契約之事實，為兩造所不爭執(不
    爭執事項一、三)，此部分事實，首堪認定。
(二)次查原告主張被告應將245-18地號土地(面積2.22平方公尺
    、權利範圍全部)，移轉登記予原告指定之黃健皓一情，雖
    據其提出原245-17地號土地買賣契約、黃健皓109年9月21日
    匯款219,200元予被告之郵政跨行匯款申請書、245-17地號
    土地、245-18地號土地第一類謄本、大寮郵局存證號碼0000
    51號存證信函、本院110年度存字第0361號提存通知書為證(
    本院卷第13至28、101、107頁)，為被告所否認，並以上情
    置辯。經查：
　⒈按解釋契約，應探求當事人立約時之真意，並須以當時之事
    實及其他一切證據資料為判斷標準，不得拘泥於所用之文字
    ，致失真意。所謂探求當事人之真意，乃在兩造就意思表示
    真意有爭執時，應從該意思表示所植基之原因事實、經濟目
    的、社會通念、交易習慣、一般客觀情事及當事人所欲使該
    意思表示發生之法律效果而為探求，並將誠信原則涵攝在內
    ，藉以檢視解釋結果是否符合公平原則（最高法院105年度
    台上字第595號判決意旨參照）。觀諸原245-17地號土地買
    賣契約第1、2條約定買賣標的為原247-1地號土地、面積36.
    22平方公尺、買賣價金為219,200元；第7條第1項第4款前段
    約定：土地依現況交地，賣方於鑑界前需清除障礙物完畢(
    除特別約定外)。鑑界後，面積如有減少依每坪成交單價減
    少價金；第9條第5項約定：土地鑑界結果若與買賣約定或權
    利登記內容不符者，雙方同意以本約總價款換算單位土地面
    積之單價計算找補，或另行協商解決等語，有原245-17地號
    土地買賣契約在卷可稽(本院卷第13至20頁)。是以，兩造簽
    約時即有預見原告購買之原247-1地號土地之面積36.22平方
    公尺，尚須經鑑界、測量，如鑑界結果有減少面積則以每坪
    成交單價減少價金，應堪認定。
　⒉李玉焜於本院證稱：系爭附記之意思是兩造會同地政人員鑑
    界後發現被告出賣給原告坐落在245地號土地上之B廠房跟24
    5地號土地地界不合，B廠房坐落面積超出245地號土地，因
    為在245地號土地上之B廠房與245-1地號土地上之A廠房乃使
    用共同壁，原告跟被告簽約之代理人訴外人鄞文筆協調後決
    定以上開2廠房共同壁樑柱之中心點為基準，鑑界後發現245
    地號土地上之B廠房有占用到245-1地號土地，所以被告將24
    5-1地號土地再分割出原245-17地號土地，B廠房占用面積即
    係分割出之原245-17地號土地（面積36.22平方公尺）並以
    每坪2萬元賣給原告；系爭附記內容是為避免A、B廠房占用
    到他人土地之意思；兩造第2次去鑑界是針對原245-17地號
    土地，地政人員第1次鑑界時沒有量得很仔細，之後發現被
    告出賣給原告之原245-17地號土地上有被告所有之廠房即A
    廠房，所以才去測量並發現A廠房有占用到原245-17地號土
    地面積，A廠房占用位置即係245-18地號土地、面積2.2平方
    公尺；以我個人看法，245、245-1地號土地原本就都是被告
    所有之土地，因為地政人員第1次鑑界時測量不精確將原告
    所有之B廠房占用到原245-17地號土地面積測量成36.22平方
    公尺，被告知悉後才會將原247-17地號土地再分割出245-18
    地號土地，而245-18地號土地就是要歸被告，因為被告所有
    之A廠房係坐落在245-18地號土地上等語(本院卷第259至263
    頁)；又原告於本院審理時稱：兩造於109年6月2日簽署原24
    5地號土地買賣契約後，才由李玉焜手寫系爭註記在其上，
    此為兩造協議內容；我與被告分別簽署原245地號土地買賣
    契約、原245-17地號土地買賣契約時，均不知悉A廠房實際
    坐落位置，我認為其買受之原245-17地號土地（面積36.22
    平方公尺）上有被告所有之A廠房，兩造才就原245-17地號
    土地進行鑑界，鑑界後始知悉原245-17地號土地（面積36.2
    2平方公尺）其中之2.22平方公尺係被A廠房占用等語(本院
    卷第190、258頁)，是李玉焜就其手寫系爭註記之原委及兩
    造就上開土地鑑界過程之證述，核與原告前揭主張大致相符
    ，李玉焜雖為被告聘請之仲介人員，惟其證詞係經具結後而
    為證述，其與原告並無嫌隙，實無甘冒偽證罪風險而虛構為
    不利於原告之證述之理，是李玉焜前開證述，尚屬可信。
　⒊再者，兩造於本院審理時均自陳：兩造簽署原245-17地號土
    地買賣契約之原因係因原告購買B廠房有部分面積坐落在原2
    45-17地號土地等語(本院卷第347頁)，又兩造會同大寮地政
    人員第2次鑑界始確認A廠房、B廠房分別坐落原245-17地號
    土地之實際面積為2.22平方公尺、34平方公尺，而被告所有
    之A廠房與原告購買之B廠房係使用共同壁乙節，有系爭附記
    、李玉焜前開證述、土地複丈結果通知書在卷可稽(本院卷
    第61、260、321頁)，且為兩造所不爭執(不爭執事項四)。
    是以，綜合上開事證已足認定兩造為避免原告購買B廠房占
    用被告所有之245-1地號土地，並會同大寮地政人員第1次鑑
    界，因「誤」將B廠房占用面積測量為36.22平方公尺，被告
    依上開鑑界結果將245-1地號土地分割出原245-17地號土地
    、面積36.22平方公尺，並將原245-17土地出賣予原告。惟
    探求兩造簽署原245-17地號土地買賣契約之締約真意，購買
    之標的應僅限於原告購買B廠房「實際占用」245-1地號土地
    面積，不包括B廠房未占用245-1地號土地之其餘面積，如此
    方能防免245-1地號土地所有權人日後向原告主張B廠房無權
    占有土地，進而提起拆屋還地之訴訟，是被告所辯，應堪採
    信。
(三)從而，原告購買B廠房占用原245-17地號土地之實際面積為3
    4平方公尺，業已認定如前述，被告始於109年11月12日將原
    245-17地號土地之其中面積34平方公尺(即245-17地號土地)
    移轉登記予原告指定之黃健皓，被告另依原245-17地號土地
    買賣契約第9條第5項約定將未移轉之土地面積2.22平方公尺
    計算找補金額13,431元，並向本院提存所辦理提存在案，有
    本院110年度存字第0361號提存通知書在卷可稽(本院卷第10
    7頁)，被告上開行為並未違反兩造簽署原245-17地號土地買
    賣契約內容及兩造當事人真意。是依原告之舉證，尚不足以
    證明被告有違反原245-17地號土地買賣契約內容，原告請求
    被告應將245-18地號土地、面積2.22平方公尺、權利範圍全
    部，移轉登記予原告指定之黃健誥所有，為無理由，應予駁
    回。
五、綜上所述，原告依原245-17地號土地買賣契約第4條第1項約
    定，請求被告應將245-18地號土地、面積2.22平方公尺、權
    利範圍全部，移轉登記予原告指定之黃健誥所有，為無理由
    ，應予駁回。
六、本件事證已臻明確，兩造其餘陳述及攻擊防禦方法核與判決
    結果不生影響，爰不逐一論述，附此敘明。至原告聲請通知
    訴外人侯宥君到庭作證，其待證事實為證明侯宥君與李玉焜
    於109年10月19日於土地鑑界時有發生肢體衝突一情（本院
    卷第264頁），與本件判斷無涉，尚無調查必要，併此敘明
    。
七、訴訟費用負擔之依據：民事訴訟法第78條。
中　　華　　民　　國　　111 　年　　6 　　月　　27　　日
          　　　　鳳山簡易庭  法　官  藍雅筠
以上正本係照原本作成。　　　　　　　　　
如對本判決上訴，須於判決送達後20日內向本院提出上訴狀，並
須表明原判決所違背之法令及其具體內容與依訴訟資料可認為原
判決有違背法令之具體事實之上訴理由。（均須按他造當事人之
人數附繕本）。
中　　華　　民　　國　　111 　年　　6 　　月　　27　　日
                              書記官  蔡毓琦
訴訟費用計算式 裁判費(新臺幣) 1,000元 合計           1,000元